臺灣高雄地方法院刑事判決　　　　　　　　　　　　　九十年度訴字第二六七八號
　　公　訴　人　臺灣高雄地方法院檢察署檢察官
　　被　　　告　甲○○
　　選任辯護人　吳賢明　律師
　　　　　　　　王進勝　律師
　　　　　　　　許乃丹　律師
　　被　　　告　丙○○
　　選任辯護人　黃榮作　律師
右列被告因偽造文書案件，經檢察官提起公訴（九十年度偵字第六七四０、一九七二
五號），本院判決如左：
    主  文
甲○○共同連續行使公務員明知為不實之事項，而登載於職務上所掌之公文書，足以
生損害於公眾，處有期徒刑壹年肆月。緩刑肆年。
丙○○無罪。
    事  實
一、甲○○係前高雄市立慢性病防治中心之主任，為依法令從事公務之人，緣蔡許美
    雲因賭博案件經臺灣高等法院高雄分院判處有期徒刑一年併科罰金三萬元確定，
  臺灣高雄地方法院檢察署乃依法傳喚蔡許美雲前往報到送監執行。詎蔡許美雲為
    規避入監執行，以罹患肺結核病身體不適為由，於民國八十八年三月五日至大千
    醫院就醫，該醫院院長丙○○於看診後，以該院並無相關檢驗設備無從檢測病患
    是否罹患肺結核症，請蔡許美雲前往高雄市立慢性病防治中心就醫。八十八年三
    月八日，蔡許美雲即前往位在高雄市鼓山區○○○路三七巷八二號之高雄市立慢
    性病防治中心就診，由甲○○為其診治。詎甲○○明知蔡許美雲雖自稱患有肺結
    核病云云，惟因痰液塗片、及培養檢查均尚未完成，Ｘ光片亦無明顯之罹患肺結
    核症之影像，根本無從證實蔡許美雲確已罹患肺結核症，竟仍與蔡許美雲基於行
    使偽造公文書之犯意聯絡，於其職務上所掌管之診斷證明書之病名欄上及病歷上
    ，登載「肺結核症，須療養陸個月」，交由蔡許美雲持以向臺灣高雄地方法院檢
    察署檢察官行使，足以生損害於行政院衛生署對於法定傳染病控管之正確性及臺
    灣高雄地方法院檢察署之執行；同年三月二十九日、五月十七日，甲○○明知蔡
    許美雲之痰液塗片檢查結果已經出爐呈陰性反應，痰液培養檢查則尚未完成，仍
    無法證實蔡許美雲確已罹患肺結核症，竟仍與蔡許美雲承前開行使偽造公文書之
    概括犯意聯絡，再次其職務上所掌管之診斷證明書之病名欄上及病歷上，登載「
    肺結核症，痰檢查結果陽性，具傳染性，需長期治療休養」，交由蔡許美雲持以
    向臺灣高雄地方法院檢察署檢察官行使，足以生損害於行政院衛生署對於法定傳
    染病控管之正確性及臺灣高雄地方法院檢察署之執行；復於同年六月二十三日，
    甲○○明知蔡許美雲之痰液培養檢查業已完成，已可確認蔡許美雲是否罹患肺結
    核症，猶不查核痰液培養報告之結果，而於蔡許美雲痰液塗片檢查報告呈陰性反
    應，根本無從證實蔡許美雲罹患肺結核症之情況下，仍與蔡許美雲承前開行使偽
    造公文書之概括犯意聯絡，於職務上所掌之診斷證明書病名欄記載「肺結核症，
    痰檢查結果陽性，具傳染性，需長期治療休養」，再度交由蔡許美雲持以向臺灣
    高雄地方法院檢察署檢察官行使，足以生損害於行政院衛生署對於法定傳染病控
    管之正確性及臺灣高雄地方法院檢察署之執行。嗣因蔡許美雲屢以上開診斷證明
    書向臺灣高雄地方法院檢察署檢察官聲請延緩執行，檢察官發覺有異，向高雄市
    立慢性病防治中心調取蔡許美雲全部病歷資料及Ｘ光片，查知蔡許美雲痰液塗片
    及培養檢查均呈陰性反應，而發覺上情。
二、案經台灣高雄地方法院檢察署檢察官自動簽分偵查起訴。
    理  由
壹、被告甲○○部分：
一、訊據被告甲○○矢口否認有何公訴人所指之行使偽造公文書之犯行，當時係因蔡
    許美雲自稱患有肺結核症，且表示需開立診斷證明書供公司請假用，基於防治過
    程中寧可信其有及病人不會謊稱自己患有肺結核症之因素，始開立蔡許美雲患有
    肺結核症之診斷證明書，並非故意為之，純粹係基於防治肺結核疫情之考量而為
    記載，縱有不當，亦僅屬過失，況法務部對於患有肺結核症之受刑人，均安排在
    台灣彰化監獄執行，蔡許美雲並不能因此脫免執行云云。惟查：
  (一)蔡許美雲為求延緩執行一年之有期徒刑及罰金三萬元，屢以書狀附具高雄市立慢
    性病防治中心之診斷證明書或親自至臺灣高雄地方法院檢察署，向辦理執行之檢
    察官聲請延緩執行，而該診斷證明書乃被告甲○○分別於八十八年三月八日、三
    月二十九日、五月十七日、六月二十三日開立，於病名欄記載「肺結核症，需療
    養陸個月」、「肺結核症，痰檢查結果陽性，具傳染性，需長期治療休養」字樣
    等情，有臺灣高等法院高雄分院八十七年度上易字第一二０八號刑事判決、蔡許
    美雲之八十八年三月九日、五月十八日及六月二十三日之聲請狀暨所附之診斷證
    明書、蔡許美雲到案執行之訊問筆錄暨提出之診斷證明書各一份附卷可稽，又被
    告甲○○於開立上開診斷證明書時，於職務上所製作之病歷上，亦為「肺結核症
    ，需療養陸個月」、「肺結核症，痰檢查結果陽性，具傳染性，需長期治療休養
    」記載一節，有高雄市立慢性病防治中心蔡許美雲病歷資料在卷可按，是上開診
    斷證明書及病歷表均係被告甲○○因執行高雄市立慢性病防治中心主任職務所製
    作無訛。
  (二)蔡許美雲於八十八年三月八日當天至高雄市立慢性病防治中心就診後，被告甲○
    ○即為蔡許美雲照Ｘ光片，並指示須作痰液塗片及痰液培養檢查，當天檢查結果
    Ｘ光片所顯現之影像並無異狀，而痰液塗片、培養檢查則待蔡許美雲於隔日早晨
    未刷牙前至院採集新鮮痰液，其中痰液塗片檢查結果一天即可得知，痰液培養檢
    查則至少需二個月，本件蔡許美雲之痰液培養報告係在同年六月初完成，無論痰
    液塗片或培養結果，均呈陰性反應等節，為被告甲○○於本院審理中及辦理執行
    事宜之檢察官傳訊時供述明確（見九十年度偵字第六七四０號卷第八七、八八、
    一一九頁），並有高雄市立慢性病防治中心蔡許美雲病歷資料、抗酸菌培養及藥
    物敏感試驗報告單、行政院衛生署醫事審議委員會編號八八一三六號鑑定書各一
    份附卷可稽；又判斷病人是否確實患有肺結核症，應就痰液檢查（包括塗片、培
    養）、胸部Ｘ光片與臨床症狀三方面綜合考量，其中胸部Ｘ光片部分，因造成相
    同影像之症狀有許多種，故無法單憑Ｘ光片而為判斷，痰液塗片檢查部分因準確
    度僅有百分之三十左右，亦無從依此認定，須嗣痰液培養結果出爐，始能確知病
    人是否患有肺結核症等情，為被告甲○○供述在卷，並有高雄市立慢性病防治中
    心九十年十二月十一日高市慢防字第０００二二六三號函附卷為憑，惟被告甲○
    ○於八十八年三月八日之蔡許美雲就診紀錄上並無何罹患肺結核症臨床症狀之記
    載，而據其供稱當時所照之Ｘ光片並未呈現異狀，當時痰液塗片及培養檢查亦均
    無結果出爐，則上述罹患肺結核症之判斷準據，其究係如何認定蔡許美雲已罹患
    肺結核症，須長期療養，實令人懷疑，至其於病歷資料上雖記載八十八年三月五
    日開業醫痰液檢查耐酸菌染色陽性，然此係僅憑蔡許美雲之陳稱而為記載，並無
    任何檢驗單據可佐，則其對此毫無憑據之病人主訴，理應依其專業判斷實虛，況
    依其當時就蔡許美雲之Ｘ光片及臨床症狀綜合研判結果，根本無從確定蔡許美雲
    已罹患肺結核症，其竟為蔡許美雲罹患肺結核症須休養六個月之診斷，有登載不
    實之故意甚明。
  (三)再蔡許美雲之痰液塗片檢查僅需一天即可知悉結果，痰液培養檢查結果至六月初
    亦已出爐，則被告甲○○於八十八年三月二十九日、五月十七日、六月二十三日
    再度為蔡許美雲看診開立診斷證明書時，為求診斷證明書及病歷表之記載與檢驗
    結果相符，且就蔡許美雲之病症為正確之判斷以施以治療，當會先行確認檢驗結
    果，然被告甲○○於蔡許美雲之痰液檢查呈陰性反應之報告業已出爐之情形下，
    仍為「肺結核症，痰檢查結果陽性，具傳染性，需長期治療休養」之診斷，實與
    其專業判斷有違，且其辯稱係依前次病歷之記載而出具痰檢查陽性具傳染性之診
    斷證明書，並非故意云云，顯與醫師對於病患先前曾為之檢驗均會查核檢驗結果
    以對病患為正確之診療之常情有違，而不足採信。另蔡許美雲所犯前開賭博案件
    確定後，臺灣高雄地方法院檢察署隨即於八十八年三月初分案，並傳喚蔡許美雲
    到案執行，惟因蔡許美雲屢以患有肺病為由，聲請暫緩執行，承辦檢察官為確認
    蔡許美雲是否確實患有開放性肺結核症及是否有生命危險而應暫緩執行，乃函詢
    高雄市立慢性病防治中心，且調取病歷及Ｘ光片送請行政院衛生署醫事審議委員
    會鑑定，檢察官於該段期間仍數次傳喚蔡許美雲到案，惟蔡許美雲並未到庭，雖
    於八十八年七月間核發拘票請警拘提，然蔡許美雲已行蹤不明致無法拘提到案等
    情，有蔡許美雲上開聲請書、臺灣高雄地方法院檢察署函文數份、行政院衛生署
    八十八年九月十四日衛署醫字第八八０五六六六八號函暨所附之醫事審議委員會
    鑑定書、拘提報告附卷可稽，足認蔡許美雲之執行案件確因被告所出具之診斷證
    明書而生無法如期執行之結果，是被告辯稱並未影響蔡許美雲案件之執行云云，
    不足採信。綜上，本件事證明確，被告犯行已堪認定，應依法論科。
二、核被告所為，係犯刑法第二百十六條、第二百十三條之行使登載不實公文書罪，
    其偽造後復持以行使，則偽造之低度行為為行使之高度行為所吸收，不另論罪。
    又其與蔡許美雲就上開犯行，有犯意聯絡及行為分擔，為共同正犯。再其先後多
    次犯行，時間緊接，方法相同，且觸犯構成要件相同之罪名，顯係基於概括犯意
    為之，為連續犯，應依刑法第五十六條規定論以一罪，並依法加重其刑。爰審酌
    被告之犯罪動機、目的、對行政院衛生署對於法定傳染病控管之正確性及臺灣高
    雄地方法院檢察署之執行所生之危害，及犯罪後態度尚佳等一切情狀，酌情量處
    如主文所示之刑。再被告前未曾受有期徒刑以上刑之宣告，有本院被告院內索引
    卡紀錄表、臺灣高等法院被告全國前案紀錄表各一份在卷可按，其因一時失慮而
    為此次犯行，且事後坦認確有疏失態度尚佳，經此偵查、起訴及論罪科刑程序，
    當知所警惕，信無再犯之虞，本院認所宣告之刑以暫不執行為適當，爰併諭知緩
    刑四年，以啟自新。
三、蔡許美雲涉犯行使偽造公文書之部分，應移送由檢察官另行偵辦，附此敘明。
貳、被告丙○○部分：
一、公訴意旨略以：被告丙○○明知蔡許美雲於八十八年三月五日及十五日，雖因臉
    色蒼白、咳嗽至大千醫院就診，惟大千醫院並無從檢驗蔡許美雲是否罹患肺結核
    症，竟仍於同年七月二日，僅依蔡許美雲個人主訴，即出具內容為「病名：肺結
    核。醫師囑言：該員於八十八年三月十五日至本院診療，因痰塗法顯示陽性，故
    囑咐病人至市立慢性病防治中心追蹤治療」之診斷證明書一紙，交付予蔡許美雲
    ，足以生損害於行政院衛生署對於法定傳染病控管之正確性，因認被告丙○○涉
    犯刑法第二百十六條、第二百十五條之行使業務登載不實罪嫌。
二、按犯罪事實應依證據認定之，無證據不得推定其犯罪事實；又不能證明被告犯罪
    ，應諭知無罪之判決。刑事訴訟法第一百五十四條及第三百零一條分別定有明文
    。又按刑事訴訟法上所謂認定犯罪事實之證據，係指足以認定被告確有犯罪行為
    之積極證據而言，如未能發現相當證據或證據不足以證明，自不能以推測或擬制
    之方法，以為裁判基礎，最高法院二十九年上字第三一０五號及四十年台上字第
    八十六號分別著有判例；而認定不利於被告之事實，須依積極證據，苟積極證據
    不足為不利被告之認定時，即應為有利於被告之認定，更不必有何有利之證據，
    亦有最高法院三十年上字第八一六號判例可資參照。若證據資料在經驗科學上或
    論理法則上尚有對被告較為有利之存疑，而無從依其他客觀方法排除此項合理之
    可疑，即不得以此資料作為斷罪之基礎，且刑事訴訟制度受「倘有懷疑，則從被
    告之利益為解釋」、「被告應被推定為無罪」之原則所支配，故得為訴訟上之證
    明者，無論為直接或間接證據，須客觀上於一般人均不致有所懷疑而達於確信之
  程度者，始可據為有罪之認定，倘其證明尚未達於「確信」之程度，而有合理可
    疑存在時，即難據以為被告不利認定，換言之，在法律判斷上，即不能為被告有
    罪之認定。
三、訊據被告丙○○堅決否認有何公訴人所指之偽造文書犯行，辯稱：蔡許美雲於八
    十八年三月五日來院就診之初，即以該醫院無相關設備而將蔡許美雲轉介至高雄
    市立慢性病防治中心治療，同年七月二日，蔡許美雲再度持慢性病防治中心之診
    斷證明書前來要求開立診斷證明書，其乃依據該診斷證明書之記載而開立「肺結
    核，痰塗法顯示陽性」之診斷證明書，並無偽造故意云云。經查：蔡許美雲於八
    十八年七月二日前往大千醫院就診時，持高雄市立慢性病防治中心之載明病名為
    肺結核之診斷證明書一紙，要求被告丙○○開立診斷證明書，被告丙○○乃依據
    蔡許美雲所提出之診斷證明書開立大千醫院診斷證明書等情，業據被告丙○○供
    述在卷，核與證人乙○○於本院審理中證稱：「（問：知道蔡許美雲這人否？）
    知道，這個病人之前有來就診過，有一天謝醫師特別交代說有一位副議長的太太
    要來找他，所以我就特別注意」、「那天蔡女士該找謝醫師經過情形為何？）那
    天蔡女士拿一張診斷書來找謝醫師，我知道是慢性病防治中心開的診斷書，病名
    是肺結核，因為當時我也在客廳內謝醫師的旁邊」、「，（問：蔡女士來意為何
    ？）請謝醫師幫他開診斷書，謝醫師斟酌了很久，有幫他開，他叫我到櫃臺拿病
    歷給他，他再寫診斷書給蔡女士，開立的時間我忘記了」等語相符，參以被告丙
    ○○於蔡許美雲八十八年三月五日以患肺結核病為由就診時，立即表示該醫院並
    無相關設備，而將蔡許美雲轉診至高雄市立慢性病防治中心一節，有蔡許美雲之
    大千醫院病歷資料一份可按，如被告丙○○確有為蔡許美雲偽造罹患肺結核診斷
    證明書之意，何須將蔡許美雲轉診至慢性病防治中心診療，是被告丙○○上開辯
    稱尚可採信，其既係因信賴蔡許美雲所提出之高雄市慢性病防治中心診斷證明書
    上之記載，而開立蔡許美雲罹患肺結核病，痰液塗片檢查呈陽性反應之診斷證明
    書，又無何證據證明其係於明知蔡許美雲並未罹患肺結核症之情形下仍開立該診
    斷證明書，自難謂其有何偽造文書之故意。此外，本院復查無其他積極證據足資
    審認被告丙○○有何公訴人所指之行使業務登載文書罪嫌，揆之前揭法條、判例
    說明及意旨，依法自應為被告丙○○無罪之諭知。
據上論斷，應依刑事訴訟法第二百九十九條第一項前段、第三百零一條第一項，刑法
第二十八條、第五十六條、第二百十六條、第二百十三條、第七十四條第一款，判決
如主文。
中      華      民      國    九十一    年      一      月      十八    日
                                  臺灣高雄地方法院刑事第一庭
                                          法  官  黃  悅  璇
右正本證明與原本無異。
如不服本判決，應於判決送達後十日內，向本院提出上訴狀。
                                          書記官  沈      蘊
中    華    民    國      九十一      年      一      月     二十一     日
附錄法條：
刑法第二百一十三條
公務員明知為不實之事項，而登載於職務上所掌之公文書，足以生損害於公眾或他人
者，處一年以上七年以下有期徒刑。
刑法第二百一十六條
行使第二百十條至第二百十五條之文書者，依偽造、變造文書或登載不實事項或使登
載不實事項之規定處斷。
